【裁判字號】    92,訴,330
【裁判日期】    921215
【裁判案由】    妨害投票
【裁判全文】
臺灣雲林地方法院刑事判決                          九十二年度訴字第三三號
    公  訴  人  臺灣雲林地方法院檢察署檢察官
    被      告  子○○
                己○○
                辛○○
                乙○○
                戊○○
                甲○○
                丙○○
                癸○○
                壬○○○
                庚○○○
    共      同
    選任辯護人  丁○○律師
右列被告等因妨害投票案件，經檢察官提起公訴（九十二年度選偵字第六號、第九號
），本院裁定進行簡式審判程序判決如左：
    主  文
子○○共同以非法之方法使投票發生不正確之結果，處有期徒刑伍月，如易科罰金，
以佰元折算壹日，緩刑貳年。
己○○、辛○○共同以非法之方法使投票發生不正確之結果，己○○處有期徒刑貳月
，如易科罰金，以佰元折算壹日，緩刑貳年，辛○○處有期徒刑月，如易科罰金
，以佰元折算壹日，緩刑貳年。
乙○○、康紅棗、甲○○、丙○○共同以非法之方法使投票發生不正確之結果，乙○○處有期徒刑月，如易科罰金，以佰元折算壹日，緩刑貳年，康紅棗、甲○○、
丙○○各處有期徒刑貳月，如易科罰金，以佰元折算壹日，均緩刑貳年。
癸○○、壬○○○共同以非法之方法使投票發生不正確之結果，癸○○處有期徒刑
月，如易科罰金，以佰元折算壹日，緩刑貳年，壬○○○處有期徒刑貳月，如易科
罰金，以佰元折算壹日，緩刑貳年。
庚○○○共同以非法之方法使投票發生不正確之結果，處有期徒刑月，如易科罰金
，以佰元折算壹日，緩刑貳年。
    事  實
一、子○○之父蔡清源（另經檢察官為不起訴處分）為雲林縣元長鄉後湖村第十七屆
    村長選舉候選人，與王竹元競選村長公職。子○○為求其父蔡清源勝選，即思邀
    集親友遷入選區戶籍地以取得選舉權，並於投票期日投票予蔡清源，惟實際上未
    使遷入選區戶籍地者居住於戶籍地址，而欲以此增加投票之非法方法，使投票發
    生未能反應實際在籍居住公民意志之不正確結果。於民國九十一年年初，子○○
    即分別邀集其親戚辛○○（辛○○乃子○○之妻陳翠妙之妹）、庚○○○（子○○之妻陳翠妙之母）、友人乙○○、癸○○等人以上述非法方法投票支持蔡清源
    。辛○○（住新竹市○區○○里○○路一０五０巷二七０號九樓戶籍地）、庚○○○（住彰化縣二林鎮趙甲里十鄰安殿巷三之一號戶籍地）、乙○○（住台北縣
    汐止市○○里○○鄰○○街一四一巷二十弄八號一樓戶籍地）、癸○○（住台北
    縣新店市○○里○○鄰○○路六五號七樓戶籍地）等人即分別答應提供身分證件
    ，由子○○辦理遷入戶籍事宜，並約定於投票日期南下投票地點投票支持蔡清源
    。辛○○之夫己○○（與辛○○同住，且戶籍屬同戶）經辛○○告知後；乙○○
    之妻康紅棗、乙○○之子甲○○（均與乙○○同住，且戶籍屬同戶）、乙○○之
    女丙○○（戶籍地與乙○○同戶）則經乙○○告知後，分別同意遷入戶籍並投票
    予蔡清源；癸○○之妻壬○○○（戶籍與癸○○同戶）經癸○○告知後，亦同意
    如此辦理。子○○即分別與辛○○本於犯意聯絡，由子○○持己○○夫妻提供之
    身分證件及委任（同意）書狀，於九十一年一月二十二日，至雲林縣元長鄉戶政
    事務所，交由不知情之承辦人員將己○○夫妻之上述戶籍遷入雲林縣元長鄉後湖
    村五鄰後湖五之七號子○○戶籍地址。子○○又與庚○○○本於犯意聯絡，亦由
    子○○持庚○○○提供之上述證明文件，於九十一年二月六日，至上述戶政事務
    所，交由不知情之承辦人員將庚○○○之上述原戶籍遷入子○○之上述戶籍內。
    子○○復與乙○○、康紅棗、甲○○、丙○○基於犯意聯絡，由乙○○交付上述
    身分證件予子○○後，子○○於上述時間，持向上述戶政事務所辦理乙○○、康
    紅棗、甲○○、丙○○等人戶籍遷入於子○○之上述戶籍內。子○○再與癸○○
    、壬○○○本於犯意聯絡，持癸○○提供之證明文件，於上述時間，至上述戶政
    事務所辦理癸○○、壬○○○戶籍遷入不知情之蔡博文（子○○之兄）位於雲林
    縣元長鄉後湖村後湖五之八號戶籍內。己○○、辛○○、庚○○○、乙○○、康
    紅棗、甲○○、丙○○、癸○○、壬○○○等人（以下簡稱己○○等人）則均仍
    住居於上述原住址，未實際遷入住居於子○○或蔡博文戶籍地址處。其後，己○○等人於村長選舉投票日即九十一年六月八日（起訴書誤載為九十一年五月十九
    日），均前往雲林縣元長鄉後湖村第六投票所投票予蔡清源，致使投票發生不正
    確之結果。
二、案經民眾告發臺灣雲林地方法院檢察署檢察官偵查起訴。
    理  由
一、被告子○○、己○○等人對上述犯罪事實均坦白承認，核與證人曾煥國即被告子
    ○○戶籍地址管區員警於偵查中證述情形相符，復有登載被告己○○等人戶籍異
    動情形之法務部戶役政連結作業系統（表）、雲林縣元長鄉戶政事務所九十二年
    三月十二日雲元戶字第９２００００４３３號函文、九十一年五月二十四日雲元
    戶字第九一００００九三一號函文、同日雲元戶字第九一００００九三三號函文
    、同日雲元戶字第九一００００九三四號函文、同日雲元戶字第九一００００九
    三五號函文、同日雲元戶字第九一００００九三六號函文及該等函文所其檢附之
    戶口查察通報單、住址變更戶籍登記申請書、委任（同意）書、遷入戶籍登記申
    請書、遷出戶籍登記申請書在卷可參。又被告子○○、己○○等人行使投票權之
    事實，亦有雲林縣第十七屆鄉民代表暨村里長選舉第六投票所（元長鄉後湖村）
    選舉人名冊、雲林縣元長鄉後湖村第十七屆村長選舉選舉公報、後湖村候選人得
    票數一覽表在卷可稽。此外，被告己○○等人現戶籍所在地及現住地，業經本院
    核對身分證屬實，並筆錄在卷。本件事證明確，被告犯行均堪認定，自應依法論
    科。
二、按所謂「使投票發生不正確之結果」，乃指行為人使投票所得之結果，與真實之
    結果不相符合之意，亦即指因行為人之妨害投票行為而導致投票結果為不正確之
    票數而言，此與以該選舉區內有選舉權人數及投票人數為比例之投票率，或以投
    票人數及各候選人得票數為比例之得票率無關，亦不以使落選者當選或使當選者
    落選為必要，始構成上開妨害投票結果正確罪，最高法院九十一年台上字第三七
    六號判決要旨可資參照。則核被告子○○、己○○等人所為，均係犯刑法第一百
    四十六條第一項之妨害投票正確罪。被告己○○等人均供明其等除同處同一戶籍
    者外，均未向他被告邀集遷入戶籍以行使投票權，是被告子○○與被告己○○、
    辛○○間；被告子○○與被告庚○○○間；被告子○○與被告乙○○、廖紅棗、
    甲○○、丙○○間；被告子○○與被告癸○○、壬○○○間，分別有犯意聯絡，
    行為分擔，分屬共同正犯。被告子○○分別與被告辛○○、庚○○○、乙○○、
    癸○○等人謀議遷移戶籍並先後為被告己○○等人辦理戶籍遷入事宜，乃基於妨
    害該次選舉投票結果正確性之單一犯意接續進行，所侵犯者，乃該單一選舉投票
    結果正確性之法益，屬接續犯，應以一妨害投票罪論。
三、本院審酌被告子○○、己○○等人犯後均已坦白犯行，態度良好，具有悔意，其
    等表明未於偵查中即為認罪之答辯，乃因不知事情輕重，深怕影響工作，內心感
    到恐懼所致，又被告子○○、己○○等人於本案均未獲取代價，被告子○○與時
    為候選人之蔡清源乃子父關係，被告己○○、辛○○、庚○○○與被告子○○均
    具親戚關係，被告乙○○乃被告子○○認識數年之友人，被告癸○○與被告子○○之妻陳翠妙有過同事情誼，其等為支持蔡清源使之當選，可認係出於人情上的
    請託與協助，由其等犯罪動機可認其等均非惡性藐視法律之人，被告己○○係聽
    從其妻被告辛○○之言，被告廖紅棗、壬○○○、甲○○、丙○○則均係依從其
    夫或其父之意旨，而皆單純應允遷入戶籍並南下投票，由其五人之犯罪動機觀之
    ，更可認其五人之可責性更低，被告子○○出面辦理其餘被告戶籍遷入事宜，犯
    罪情節是較他被告為重，被告辛○○、庚○○○、乙○○、癸○○因係直接允諾
    被告子○○遷移戶籍之人，犯罪情節次之，被告己○○、廖紅棗、壬○○○、甲○○、丙○○等人犯罪情節最輕，另被告子○○於本案為他被告遷入戶籍之人數
    為九人，來回所得影響之總票數為十八票，而依據上述候選人得票數一覽表所顯
    示之選舉結果，候選人蔡清源之得票數為三百六十五票，其競爭對手王竹元之得
    票數則為二百四十六票，差距有一百十九票，足認被告子○○、己○○等人之行
    為所致生不正確之投票數甚低，對該次選舉結果之影響是屬非鉅，再者，被告子
    ○○、己○○、辛○○、乙○○、康紅棗、甲○○、丙○○、癸○○、壬○○○
    均有正當職業，固定收入，家庭生活均屬健全，除被告甲○○、丙○○、庚○○○外，其餘被告均有子女待養，被告庚○○○年紀較大，目前有空則於被告子○○家中為被告子○○照料小孩，並被告己○○等人均無前科紀錄，有台灣高等法
    院被告全國前案紀錄表在卷可憑，可見其等素行均屬良好等一切情狀，各量處如
    主文所示之刑，並均諭知易科罰金之折算標準。被告己○○等人前未曾受有期徒
    刑以上刑之宣告，有上述前案紀錄表可稽，被告子○○前因違反麻醉藥品管理條
    例案件，經法院判處有期徒刑三月，於八十五年十一月二十九日易科罰金執行完
    畢，其於有期徒刑執行完畢後五年內未曾受有期徒刑以上刑之宣告，亦有上述紀
    錄表可明，被告於犯罪後皆已深知悔悟，本院認其經此教訓後，當益知警惕，信
    均無再犯之虞，因認其等所宣告之刑，均以暫不執行為適當，併各予宣告緩刑二
    年，以勵自新。
四、公訴檢察官於本案準備程序時雖另認被告子○○、己○○等人遷入戶籍惟無實際
    居住之行為，另觸犯刑法第二百十六條、第二百十四條行使使公務員登載不實公
    文書罪嫌。惟「按刑法第二百十四條所謂使公務員登載不實事項於公文書罪，須
    一經他人聲明或申報，公務員即有登載之義務，並依其所為之聲明或申報予以登
    載，而其登載之內容又屬不實之事項，始足構成。若其所為聲明或申報，公務員
    尚須實質之審查以判斷其真實與否，始得為一定之記載者，即非本罪所稱之使公
    務員登載不實，自無成立刑法第二百十四條罪責之可能。戶籍法第二十五條、五
    十四條、五十六條規定：戶籍登記事項自始不存在或自始無效時，應為撤銷登記
    ，故意為不實之申請者，由戶政事務所處罰之；次依同法第四十七條第三、四、
    五項、同法施行細則第十三條第一項第九款、第二項、第十五條之規定，戶籍遷
    徙登記之申請，應於事件發生或確定後三十日內為之，申請人應於申請時提出證
    明遷徙事實之文件，由戶政機關查驗核實後為之。足徵戶籍法所謂之遷出及遷入
    登記，並非僅指戶籍上之異動而已，實應包括居住處所遷移之事實行為在內，故
    如僅將戶籍遷出或遷入，而實際居住所未隨之遷移，本質上即屬不實，戶政事務
    所除可依上開規定科以行政罰鍰外，並得以其實際上無遷徙之事實，而逕行撤銷
    其遷入登記。綜合上開規定意旨觀之，設題為選舉將戶籍遷入登記，該管公務員
    顯有查核之義務，縱為選舉而為不實之戶籍遷入，應無刑法第二百十四條之適用
    。」最高法院九十一年十一月二十六日九十一年第十七次刑事庭會議決議內容可
    資參照。從而，被告子○○、己○○等人之行為，自無從成立刑法第二百十六條
    、第二百十四條之罪責。惟此部份犯行若屬成立，公訴檢察官認與前述犯罪事實
    有裁判上一罪之關係，爰不另為無罪之諭知，併此敘明。
據上論斷，應依刑事訴訟法第二百七十三條之一第一項、第二百九十九條第一項前段
，刑法第二十八條、第一百四十六條第一項、第四十一條第一項前段、第七十四條第
一款、第二款，罰金罰鍰提高標準條例第二條，判決如主文。
中      華      民      國      九十二      年    十二    月    十五    日
                                        臺灣雲林地方法院刑事第五庭
                                            法  官  侯廷昌
右正本證明與原本無異。
如不服本判決，應於判決送達後十日內向本院提出上訴狀( 應附繕本 )。
                                            書記官  黃秋萍
中      華      民      國      九十二      年    十二    月    十五    日
附錄法條：刑法第一百四十六條第一項
中華民國刑法第一百四十六條
 (妨害投票正確罪)
以詐術或其他非法之方法，使投票發生不正確之結果或變造投票之結果者
，處五年以下有期徒刑。
前項之未遂犯罰之。


司法院資訊處製作；財團法人民間司法改革基金會備份。
